【裁判字號】    92,聲判,45
【裁判日期】    920801
【裁判案由】    聲請交付審判
【裁判全文】
臺灣臺北地方法院刑事裁定                          九十二年度聲判字第四五號
    聲  請  人  乙○○
    即  告訴人
    代  理  人  李聖隆律師
    被      告  甲○○
右列聲請人因被告業務過失致死案件，不服臺灣高等法院檢察署檢察長中華民國九十
一年十二月九日九十一年度上聲議字第二八八一號駁回再議之處分（原不起訴處分案
號：臺灣臺北地方法院檢察署九十一年度偵字第二一二八五號），聲請交付審判，本
院裁定如左：
    主  文
聲請駁回。
    理  由
一、按告訴人不服上級法院檢察署檢察長或檢察總長認再議為無理由而駁回之處分者
    ，得於接受處分書後十日內委任律師提出理由狀，向該管第一審法院聲請交付審
    判。法院認交付審判之聲請不合法或無理由者，應駁回之；認為交付審判之聲請
    有理由者，應為交付審判之裁定。刑事訴訟法第二百五十八條之一、第二百五十
    八條之三第二項分別定有明文。依上開刑事訴訟法之立法意旨，既係對於檢察官
    不起訴或緩起訴裁量權制衡之一種外部監督機制，故法院證據調查之範圍，應僅
    限於偵查中曾顯現之證據，不得就告訴人新提出之證據再為調查，亦不得蒐集偵
    查卷外之證據。
二、本件聲請人以被告甲○○涉犯業務過失致死罪，向臺灣臺北地方法院檢察署檢察
    官提出告訴，經該檢察署檢察官為不起處分後，聲請人不服，聲請再議亦經台灣
    高等法院檢察署檢察長以再議為無理由而駁回再議。
三、原告訴意旨略以：被害人穆瑞文（法國籍人士）為告訴人乙○○之夫，民國八十
    九年十月六日，被害人因痛風疼痛至台北榮民總醫院就診，由被告甲○○診療，
    被害人告知被告其有痛風、腎臟病等症狀，被告指示被害人作驗血、驗尿及腎臟
    Ｘ光檢查，惟被告竟於上開檢查結果不明情形下，貿然開出秋水仙素（Ｃｏｌｃ
    ｈｉｃｉｎｅ）０‧５ｍｇ葯錠，每日二次，每次一粒、鎮痛、消炎及解熱藥（
    Ｇｒｏｆｅｎａｃ）１００ｍｇ藥錠，每日二次，每次一粒等藥物，而疏於注意
    秋水仙素對患有嚴重胃腸、腎臟、心臟或肝臟病人與Ｇｒｏｆｅｎａｃ對患有消
    化性潰瘍、血液異常及肝腎障礙之病人乃一大禁忌，致被害人於門診當日早晚服
    了二次藥，隔天又服了二次藥，第四次服用後即有冒冷汗、嘔吐、噁心及前胸心
    窩處疼痛情形，於八十九年十月八日緊急送至台北市立仁愛醫院救治，於當晚凌
    晨二點即去世，被告之過失行為致被害人死亡，有因果關係，因認被告涉有業務
    過失致死罪嫌。
四、原不起訴處分書，其不起訴之理由及臺灣高等法院檢察署駁回再議，其理由主要
    係以：
（一）被害人罹患急性發作之關節炎多年，影響膝、足背及腳果之關節，此有被害人
      於北京協和醫院一九九八年七月十日之就診紀錄與啟新診所醫學檢驗中心抽血
      檢驗報告顯示血尿酸值高達１１‧１０ｍｇ／ｄＬ（參考值２‧０—８‧０ｍ
      ｇ／ｄＬ）在卷可稽，足證被害人之痛風病史。
（二）被害人係因心肌梗塞致死一節，據法務部法醫研究所八九法醫所醫鑑字第一二
      四二號鑑定書所示，被害人心臟：「心包膜完整，重四百五十公克，冠狀動脈
      來源正常，詳切下有硬化性阻塞于左下降枝、左迴旋枝及右枝（均有百分之九
      十），心肌與瓣膜呈有纖維化于心中隔及左心室」，經顯微鏡觀察結果：「心
      臟（漏載）—冠狀動脈重度硬化性阻塞併有重新開洞，心臟肌肉有老舊纖維化
      」，「死因看法：由解剖及筆錄知死者係因重度冠狀動脈阻塞性疾病致心肌梗
      塞心率不整死亡」。另依行政院衛生署醫事審議委員會編號0000000號
      鑑定書所示：「從病人發病時之表現，應是心絞痛，再加上冠狀動脈有嚴重（
      大於９０％）之阻塞，且三條血管均見，因此死因為心肌梗塞應可認定」，足
      證被害人確因心肌梗塞致死甚明。
（三）有關被告所用藥物及藥量與被害人死亡間之因果關係一節，據上開行政院衛生
      署醫事審議委員會意見，「在痛風性關節炎之診斷下，給予秋水仙素（Ｃｏｌ
      ｃｈｉｃｉｎｅ）及非類固醇之解熱鎮痛劑（Ｄｉｃｌｏｆｅｎａｃ）為臨床
      上常用之藥物。Ｃｏｌｃｈｉｃｉｎｅ對急性症狀之緩解效果顯著，據台灣大
      學附設醫院處方集所載，病人於急性發作時，可每一至二小時投予０‧５ｍｇ
      ，至症狀緩解或出現噁心、嘔吐或腹瀉等症狀，最高劑量可至８ｍｇ。Ｄｉｃ
      ｌｏｆｅｎａｃ為非急性期之處理，屬合理治療。使用劑量尚在合理範圍內。
      另視被害人之腎臟功能報告，並不須特別予以減量，整個用藥過程並無過量。
      另據前揭法醫研究所報告亦認被害人係死於重度冠狀動脈阻塞性疾病致心肌梗
      塞心律不整死亡，與服用秋水仙素無關聯性存在。
（四）是被告所開處方之藥物及劑量未發現因有過量而致死亡結果，而被害人真正死
      因係重度冠狀動脈阻塞致心肌梗塞，要難以過失論之。至告訴人所稱被告會診
      僅數分鐘、一次會診數人、未待檢查報告結果即用藥及所用劑量超出被告己著
      「痛風與高尿酸血症」一書內之劑量云云，然被害人致死原因已明述如上，未
      待檢查結果前先投以適當藥劑確為醫療四、程序之常態，於痛風發作急劇疼痛
      時投以一定藥物解除疼痛及組織發炎有其必要性，告訴人意見尚難遽認與死亡
      結果有相當因果關係。
（五）原不起訴處分書，認被告過失致死罪嫌不足，而予以不起訴處分，經稽之卷證
      資料，經核並無不合。聲請再議意旨指摘被告醫療處理不當部分云云，因均與
      被害人死亡間無相當因果關係，且被告在整個用藥過程，亦經行政院衛生署醫
      事審議委員會鑑定結果，認並無過重，並認被告醫療行為未發現有疏失之情，
      尚難認被告於用藥過程有疏失，聲請人聲請再議意旨並無理由。
五、聲請交付審判意旨略以：
（一）國立成功大學醫學院附設醫院法醫學科暨病理科主任簡崇和醫師指出：「壹、
      依法務部法醫研究所（八九）法醫所醫鑑字第一二四二號鑑定書，病理檢查結
      果並無痛風之病理發現，如痛風性腎疾患，則痛風之病理診斷宜進一步追究，
      如病人疼痛之關節是否有急慢性痛風石性關節炎之存在，否則臨床在無數據可
      參考下，其所作痛風之疑斷將無所據，而其治療亦無所本。貳、服用之藥物存
      在病人身上會進行代謝，若非急診時迅速採檢，化驗，則陰性結果無法多作解
      釋推論」，有國立成功大學醫學院附設醫院九十年八月二十九日（九０）成附
      醫病理字第八０九一號函附複驗意見在卷可參。
（二）由上開複驗意見，顯示被告甲○○對於被害人所作痛風之疑斷為無所據而其治
      療亦無所本，違反臨床醫療常規，自有草率疏失之處，此點，處分書並未予重
      視。由於病人服用藥物後在身上會進行代謝，除非迅速採檢化驗，否則病人死
      亡多日後的屍體解剖化驗雖呈陰性（註：穆瑞文於八十九年十月八日死亡，同
      年月十二日解剖），此一結果無法多作病人未曾服用秋水仙素的解釋與推論，
      明顯暗示法醫所對於被害人穆瑞文死因的看法（指「應與服用秋水仙素無關連
      性存在」的觀點）值得商榷，不足採信。
（三）法醫所的鑑定報告一方面稱：毒物報告：血液內無秋水仙素，呈陰性；另一方
      面卻說明：「應與服用秋水仙素無關連性存在」（血液內亦無藥物過量情形存
      在），前後說法矛盾，足證法醫所鑑定報告中關於死因看法及毒物報告部分均
      不足採。
（四）行政院衛生署醫事審議委員會（下稱醫審會）鑑定意見「一、診斷方面，病人
      至台北榮民總醫院就診時，初步診斷為痛風性關節炎應屬合理」，惟被告甲○
      ○製作穆瑞文八十九年十月六日上午門診病例紀錄載明「診斷：未確認之免
      疫機能疾病肥胖」，根本沒有痛風性關節炎之診斷記載，醫審會杜撰病歷所
      未記載的事實，復依該不實之事實為基礎作成「三、醫師甲○○對病患穆瑞文
      醫療行為尚未發現有疏失之處」之鑑定結論，其草率過失情節，十分了然。
（五）所謂「依慣例在報告未出來前可開藥」等語僅係被告的辯詞，尚乏其他積極證
      據可憑，且其辯解不符合一般事理及有悖於日常生活經驗定則，豈可貿然採信
      。何況，病人如果有危急情形，亦應將病人收住入院以便就近觀察處置，或者
      要求將驗血等檢查作急速件處理，根本不應該以普通程序拖延一星期之久才能
      得出檢驗結果，被告難謂無疏失。
六、本院查：
（一）上開國立成功大學醫學院附設醫院法醫學科暨病理科簡崇和醫師之複驗意見僅
      指出：依法務部法醫研究所鑑定書，病理檢查結果並無痛風之病理發現，如痛
      風性腎疾患，則痛風之病理診斷宜進一步追究，如病人疼痛之關節是否有急慢
      性痛風石性關節炎之存在，否則臨床在無數據可參考下，其所作痛風之疑斷將
      無所據，而其治療亦無所本等語。惟被害人罹患急性發作之關節炎多年，影響
      膝、足背及腳果之關節，此有被害人於北京協和醫院一九九八年七月十日之就
      診紀錄載明：有痛風病史（相驗卷第一０四頁）與啟新診所醫學檢驗中心抽血
      檢驗報告顯示血尿酸值高達１１‧１０ｍｇ／ｄＬ（參考值２‧０—８‧０ｍ
      ｇ／ｄＬ）在卷（相驗卷第一０七頁）可稽，告訴人穆乙○○於偵查中亦陳稱
      ：伊有向林醫師講伊先生有痛風等語（八十九年十一月十七日偵查筆錄），足
      證被害人之痛風病史。是上開國立成功大學醫學院附設醫院法醫學科暨病理科
      簡崇和醫師之複驗意見，並不足以資為不利被告之積極證據。
（二）又被害人係因心肌梗塞致死一節，據法務部法醫研究所八九法醫所醫鑑字第一
      二四二號鑑定書所示，被害人心臟：「心包膜完整，重四百五十公克，冠狀動
      脈來源正常，詳切下有硬化性阻塞于左下降枝、左迴旋枝及右枝（均有百分之
      九十），心肌與瓣膜呈有纖維化于心中隔及左心室」，經顯微鏡觀察結果：「
      心臟—冠狀動脈重度硬化性阻塞併有重新開洞，心臟肌肉有老舊纖維化」，「
      死因看法：由解剖及筆錄知死者係因重度冠狀動脈阻塞性疾病致心肌梗塞心率
      不整死亡」，足證被害人確因心肌梗塞致死甚明。
（三）又被告甲○○在其所著「痛風與高尿酸血症」一書第二二０、二二一頁中，註
      明：秋水仙素（Ｃｏｌｃｈｉｃｉｎｅ），用於急性發作時，越早使用效果越
      佳，傳統上每小時口服０‧５ｍｇ，直到症狀解除或病人產生噁心、嘔吐、腹
      瀉等胃腸症狀，或達到口服最大量６毫克為止，但病人多無法忍受這種副作用
      。目前改進的方法是使用較小劑量（每天約１‧０—２‧０毫克）的秋水仙素
      ，同時合併非類固醇抗炎藥（ＮＳＡＩＤ）。又Ｄｉｃｌｏｆｅｎａ  Ｓｏｄ
      ｉｕｍ，一天量７５—１００ｍｇ，分三次服用，。注射一天次，每次一針，
      亦有告訴人提出之常用藥物治療手冊第三六二頁至三六三頁影本一份在卷可稽
      。查被告對被害人開立之處方為秋水仙素Ｃｏｌｃｈｉｃｉｎｅ、０‧５ｍｇ
      葯錠，每日二次，每次一粒、鎮痛、消炎及解熱藥Ｇｒｏｆｅｎａｃ（Ｄｉｃ
      ｌｏｆｅｎａｃＳｏｄ）、１００ｍｇ藥錠，每日二次，每次一粒等藥物，並
      註明需要時服用。是被告所開立之秋水仙素及Ｇｒｏｆｅｎａｃ之劑量，均在
      合理劑量之範圍內，而Ｇｒｏｆｅｎａｃ不論分二次或三次服用，依被告所開
      立之處方，亦未逾越上開劑量之範圍，甚至Ｇｒｏｆｅｎａｃ亦可以注射之方
      式，一天注射一次，是分二次或三次服用，應為醫師開立處方簽時應有之衡量
      權限，亦難據此認定被告有超出安全劑量處方不當之處。
（四）又上開法務部法醫研究所八九法醫所醫鑑字第一二四二號鑑定書亦載明：「死
      因看法：由解剖及筆錄知死者係因重度冠狀動脈阻塞性疾病致心肌梗塞心率不
      整死亡。應與服用秋水仙素無關連性存在（血液內亦無藥物過量情形存在）」
      。再本件經送請行政院衛生署醫事審議委員會鑑定，鑑定意見（編號0000
      000號）為：「一、診斷方面：從病人發病時之表現，應是心絞痛，再加上
      病理之報告冠狀動脈有嚴重（大於９０﹪）之阻塞，且三條血管均見，因此，
      死因為心肌梗塞應可認定。二、用藥方面：在痛風性關節炎之診斷下，給予秋
      水仙素（Ｃｏｌｃｈｉｃｉｎｅ）及非類固醇之解熱鎮痛劑（Ｄｉｃｌｏｆｅ
      ｎａｃ）為臨床上常用之藥物。Ｃｏｌｃｈｉｃｉｎｅ對急性症狀之緩解效果
      顯著，根據台大醫院處方集所載，病人於急性發作時，可每一至二小時投予０
      ‧５ｍｇ，至症狀緩解，或出現噁心、嘔吐或腹瀉等症狀，最高劑量可至８ｍ
      ｇ。Ｄｉｃｌｏｆｅｎａｃ有抗發炎反應之作用，一般使用劑量為５０—１５
      ０ｍｇ／天，最高也可使用２００ｍｇ／天。病人有十年痛風病史，就診時並
      未載明是否有急性發作。急性或預防性之痛風治療，一般常規給予秋水仙素及
      非固醇類抗發炎藥物治療，給予秋水仙素０‧５ｍｇ，一天二次及需要時使用
      Ｄｉｃｌｏｆｅｎａｃ為非急性期之處理，屬合理治療。故Ｃｏｌｃｈｉｃｉ
      ｎｅ及Ｄｉｃｌｏｆｅｎａｃ之使用劑量尚在合理範圍內。檢視病人之腎臟功
      能報告，並不須特別予以減量，就整個用藥過程，並無過量。醫師甲○○對病
      患穆瑞文之醫療行為尚未發現有疏失之處。」，益證並無積極證據足資認定被
      告有過失致人於死之罪嫌。
（五）又依目前我國醫療就診及醫師處方慣例，病人求診之後，醫生即根據病人之主
      訴及其診斷，開立處方簽，以減輕病人之疾，如有須要作進一步之檢驗，待報
      告出來之後，再行根據報告調整處方或作其他之治療，除非病人之身體狀況已
      不適於門診治療，有作緊急處理如住院或立即開刀等之必要，此為我國醫療實
      務之運作情形，為公眾週知之事實。又聲請人穆乙○○於偵查中亦陳稱伊與被
      害人於八十九年十月六日至門診治療，同月七日去基隆逛街，外雙溪吃飯，晚
      上在ＲＡＮＣＨ餐廳用餐，走路回家等等，是被害人之身體狀況並無緊急治療
      之必要，則被告甲○○於偵查中辯稱所作驗血等檢查報告要一星期才出來，依
      慣例在報告未出來前可開藥等語，尚與醫療慣例無違，亦不足資為認定被告有
      過失致人於死罪嫌之積極證據。
七、綜上所述，原不起訴處分書及駁回再議處分書既已就其事證採認及不起訴、駁回
    再議之理由詳予說明，且卷內復查無其他積極證據可資證明被告有何業務過失致
    死之犯行，揆諸上開說明，檢察官及臺灣高等法院檢察長分別予以不起訴處分及
    駁回再議之聲請，即無不當，是本件交付審判之聲請為無理由，應予駁回。
依刑事訴訟法第二百五十八條之三第二項前段裁定如主文。
中      華      民      國    九十二    年      八      月      一      日
                                  台灣台北地方法院刑事第四庭
                                        審判長法  官  余  學  淵
                                              法  官  吳  定  亞
                                              法  官  楊  晉  佳
右正本證明與原本無異。
不得抗告。
                                              書記官  陳  惠  娟
中      華      民      國    九十二    年      八      月    五        日


司法院資訊處製作；財團法人民間司法改革基金會備份。
